---
title: "Descomposición de ST  TAREA/Trabajo en clase"
author: "José Armando Melchor Soto"
format: html
editor: visual
---

```{r}
#| message: false
library(tidyverse)
library(fpp3)
library(plotly)
library(patchwork)
library(tidyquant)
library(ggplot2)
library(dplyr)
library(fma)

```

```{r}
global_economy |> 
  autoplot(GDP / Population)+
  theme(legend.position="none")
  
```

```{r}
global_economy |> 
  mutate(gdp_per_capita = GDP/Population) |> 
  select(-c(Code, Growth:Exports)) |> 
  filter(Year %in% 2010:2017) |>
  as_tibble() |> 
  group_by(Country) |> 
  summarise(mean_gdppc = mean(gdp_per_capita, na.rm = TRUE)) |> 
  arrange(desc(mean_gdppc))
```

```{r}
global_economy |> 
  arrange(desc(GDP/Population))
  

```

1.  El país con más PIB per capita, es Monaco

```{r}
eua <- global_economy |> 
  filter(Code == "USA")
eua
```

```{r}
eua <- global_economy |> 
  filter(Code == "USA")
eua |> 
  autoplot(GDP / Population)

```

```{r}
MEX <- global_economy |> 
  filter(Code == "MEX")
MEX |> 
  autoplot(GDP / Population)
```

```{r}
MEX <- global_economy |> 
  filter(Code == "MEX")
MEX
```

```{r}
global_economy |> 
  filter(Code == c("USA","MEX")) |> 
  autoplot(.vars=GDP)

```

2.  

    iii. 

```{r}
data("vic_elec")
head(vic_elec)
vic_elec %>%
  autoplot(log(Demand))

```

```{r}

data("vic_elec")
filtered_data <- filter(vic_elec, year(Date) == 2014)
head(filtered_data)
filtered_data %>%
  autoplot(log(Demand))

```

2.  

    iii. La demanda de electricidad en el estado de Victoria (Australia), la más alta fue en los primeros meses de 2014, entre Enero y Febrero.

3.  

```{r}
canadian_gas |> 
  autoplot()

```

3.  Yo creo que no , porque veo que la serie tiene una tendencia con el tiempo, casi siempre va en aumento. Podriamos considerar otras transformaciones.

4.  

```{r}
data("plastics")
head(plastics)
autoplot(plastics)
```

i.  Yo veo que hay una tendencia en el tiempo, pero siempre de crecimiento , aunque no es tan brusco el cambio, cambia.

ii. 

```{r}
data("plastics")
head(plastics)

plastics_decomp <- decompose(plastics)
autoplot(plastics_decomp)

```

iii. Los datos sí coiciden, nomas que veo que cambia tantito la grafica, más en lo ancho, en los datos no veo que cambie en nada.

iv. 

```{r}
data("plastics")
head(plastics)
destacionarios<-plastics - trend - seasonal
autoplot(destacionarios)
```

V.  

```{r}
data("plastics")
head(plastics)
plastics_outlier <- plastics
plastics_outlier[10] <- plastics_outlier[10] + 500 
plastics_decomp_outlier <- decompose(plastics_outlier)
autoplot(plastics_decomp_outlier)
```

v.  siento que si cambia, porque se ve que al principio como que tiene un pico muy grande, pero despues recae rapidamente.Ese es el efecto que le veo.

```{=html}
<!-- -->
```
vi. Opino, que si cambiaria ,ya que siento que tendría mayor repercución si estuviera en el final de la serie.
